臺灣高等法院臺中分院刑事判決　　　　96年度上易字第1326號
上　訴　人　臺灣彰化地方法院檢察署檢察官
上　訴　人
即　被　告　丙○○
上列上訴人因妨害名譽案件，不服臺灣彰化地方法院96年度易字
第567號中華民國96年6月8日第一審判決(起訴案號：臺灣彰化地
方法院檢察署95年度偵字第9460號），提起上訴，本院判決如下
：
    主  文
原判決撤銷。
丙○○連續意圖散布於眾，而散布文字，指摘足以毀損他人名譽
之事，處拘役拾日，如易科罰金，以銀元佰元即新臺幣玖佰
元折算壹日，減為拘役拾伍日，如易科罰金，以銀元佰元即新
臺幣玖佰元折算壹日。
    犯罪事實
一、丙○○與乙○○係兄弟關係，丁○○則係乙○○之妻，彼此
    間具有家庭暴力防治法第3條第4項所定之家庭成員關係，丙○○與乙○○因其父許東海之財產抵押借款事宜而生爭執，
    丙○○竟意圖散布於眾，基於妨害名譽之概括犯意，先製作
    內容載有「沒情沒義的小弟」、「老爸還在，就使出詐害霸
    吞家父財產。您認為這家人會好幾年？俗語說：飼老鼠，咬
    布袋。為什麼他們夫妻不檢討自己行為，一直大嘴巴，吃人
    夠夠」、「中傷大兄生意，用心良苦，沒有天良及道德」等
    字句之文宣，而連續於民國95年1月20日及同年6月30日，雇
    請不知情之派報生，將上開文宣夾入報紙，利用送報生連續
    散發於彰化縣埔鹽鄉、溪湖鎮及秀水鄉等地，使不特定之多
    數人均得以共見共聞，足以毀損乙○○及丁○○之名譽。
二、案經乙○○、丁○○告訴，由臺灣彰化地方法院檢察署檢察
    官偵查起訴。。
    理  由
一、訊據被告丙○○固坦承有雇請派報生散布載有上開字句之文
    宣，惟矢口否認有誹謗之犯意，辯稱：伊所發表之言論都是
    事實，上開字句均是伊個人之感受所為之價值判斷，且伊自
    幼對告訴人乙○○甚為照顧，詎料乙○○竟罔顧伊對其照顧
    之情，多次在外散布謠言，詆毀伊，甚至夥同其他兄弟控告
    伊偽造文書，又百般利用伊父親名下之不動產向銀行辦理抵
    押貸款，企圖掏空父親的財產，因此伊始認為乙○○係無情
    無義之小弟，且又霸占父親的財產及中傷伊，因此部分涉及
    乙○○之品行及伊之信譽，倘不以文宣之方式表達、澄清，
    將造成社會人士混淆視聽，受到乙○○之誤導，故仍應認此
    部分與公益有關，況伊亦係基於自衛及保護父親之名下不動
    產，始揭露乙○○之事跡，且乙○○上開所作所為又是可受
    公評之事，依刑法第 311條第1款及第3款之規定，亦在不罰
    之列云云。惟查：
  (一)被告確有於上開時、地，連續雇請不知情之派報生，將上開
    文宣夾入報紙，再散發於彰化縣埔鹽鄉、溪湖鎮及秀水鄉等
    地，使不特定之多數人均得以共見共聞等情，除據被告於本
    院審理時坦承在卷外（見本院卷第33頁），並有被告所製作
    ，而載有上開字句之文宣影本兩紙附卷可稽（見他字第1515
    號卷第5至7頁），此部分之事實足堪認定。
  (二)被告雖以前詞置辯，然按對於所誹謗之事，能證明其為真實
    者，不罰。但涉及私德而與公共利益無關者，不在此限，刑
    法第310條第3項定有明文，該條所謂之「公共利益」係指與
    社會多數人有關之利益而言；次按以善意發表言論，而因自
    衛、自辯或保護合法之利益，或對於可受公評之事，而為適
    當之評論者，不罰，刑法第 311條第1款、第3款亦有明定，
    然所謂「以善意發表言論」，係指行為人所以發表言論之動
    機目的，悉出諸於善意，而無毀損他人名譽之惡念者而言。
    查，被告所散布之上開文宣內容縱屬實在，然上開文宣所牽
    涉之內容，僅係被告與告訴人間之私人恩怨，核與社會多數
    人之利益（即公共利益）無關；又被告之所以散布上開文宣
    ，純係基於被告與告訴人間多年之糾葛，自覺忍受十多年之
    委屈所致等情，亦據被告於本院坦承在卷（見本院卷第32、
    42頁），參以上開文宣所使用之字句，完全在宣洩被告之不
    滿情緒，足見被告散布上開文宣之動機、目的並非良善，被
    告顯係基於毀損告訴人之名譽而為上開行為，其所辯要屬事
    後卸責之詞，不足採信，本案事證明確，被告之犯行應堪認
    定。
二、查被告行為後，刑法部分修正條文業於95年7月1日施行，有
    關本案新舊法比較適用如下：
  (一)修正後刑法第56條刪除有關連續犯之規定，惟廢除連續犯後
    ，須依數罪併罰之規定處罰，經比較後，修正後之法律並非
    較有利於被告，自應適用行為時法即修正前刑法第56條連續
    犯之規定處斷。
  (二)刑法第41條第1項前段，於刑法修正公布實行前，原規定「
    犯最重本刑為5年以下有期徒刑以下之刑之罪，而受6個月以
    下有期徒刑或拘役之宣告，因身體、教育、職業、家庭之關
    係或其他正當事由，執行顯有困難者，得以銀元300元(即新
    台幣900元）折算1日，易科罰金」，而修正公布施行之刑法
    第41條第1項前段則規定：「犯最重本刑為5年以下有期徒刑
    以下之刑之罪，而受 6個月以下有期徒刑或拘役之宣告，得
    以新台幣 1000元、2000元、3000元折算1日，易科罰金」，
    比較新舊法規定，以修正公布施行前之易科罰金折算標準較
    有利於被告。
  (三)刑法第33條第5款關於罰金刑之規定，由「罰金：銀元1元以
    上」，修正為「罰金：新臺幣1000元以上，以百元計算之」
    ，本案關於罰金刑部分，經比較新、舊法結果，應適用被告
    行為時法即修正前刑法第 33條第5款之規定較有利於行為人
    。
  (四)至修正後刑法第55條雖就想像競合犯增列但書之規定，然此
    但書規定係科刑之限制，僅為法理之明文化，非屬法律之變
    更，無庸比較新舊法，應直接適用裁判時之法律；另刑法第
    33條第4款有關「拘役」之規定，雖將「2月未滿」及得加至
    「4個月」修正為「60日未滿」及得加至「120日」，然僅係
    將計算期間之單位由月改為日，以配合拘役均以日為單位之
    規定，亦無有利不利之情形，亦應直接適用裁判時之法律。
    以上合先敘明。
三、被告與告訴人乙○○係兄弟關係，告訴人丁○○則係乙○○
    之妻，彼此間具有家庭暴力防治法第3條第4項所定之家庭成
    員關係，被告竟利用文宣刊載之方式散布文字，具體指摘足
    以毀損告訴人 2人之名譽。核其所為，係犯刑法第310條第2
    項之加重誹謗罪，被告係對分別為其二親等旁系血親、姻親
    之告訴人 2人實施精神上不法侵害之行為，而成立刑法所規
    定之犯罪，屬家庭暴力防治法第2條第2項之家庭暴力罪。被
    告先後兩次加重誹謗犯行，時間緊接，且犯罪構成要件相同
    ，顯係基於概括犯意反覆為之，應依修正前刑法第56條連續
    犯之規定論以一罪，並加重其刑。被告上開誹謗之犯行，同
    時侵害告訴人 2人之名譽，係一行為而觸犯數罪名，應依想
    像競合犯，從一重處斷。被告利用不知情之送報生犯罪，為
    間接正犯。原審以被告罪證明確，予以論罪科刑，固非無見
    ，惟原審未及依中華民國96年罪犯減刑條例之規定予以減刑
    ，即有未當，被告上訴意旨猶執前詞否認犯罪；公訴人上訴
    意旨略以：被告不顧兄弟之情製作毀損告訴人名譽之文宣，
    並以夾報之方式散發於彰化縣埔鹽鄉等地，嚴重侵害告訴人
    之名譽法益，而被告犯後又毫無悔意，原審僅量處拘役30日
    ，顯然過輕等語，分別指摘原判決不當，雖均無理由（詳如
    後述），但原判決既有上開可議之處，自應由本院將原判決
    撤銷改判。爰審酌被告犯罪之動機、目的、手段、散布上開
    文宣雖嚴重影響告訴人 2人之名譽，然歸究原因實係源於兄
    弟間多年之恩怨糾葛，核與社會公益無關，及被告犯後亦坦
    承確有散布上開文宣，犯後態度尚可，本院認量處與原審相
    同之刑度（即拘役30日)，並依修正前刑法第41條第1項前段
    之規定，諭知易科罰金之折算標準，即足昭警惕。被告上開
    犯罪之時間在 96年4月24日以前，合於中華民國96年罪犯減
    刑條例第 2條第1項第3款之規定，應就所宣告之刑，減其刑
    期2分之1，並就所減得之刑，諭知易科罰金之折算標準。
據上論結，應依刑事訴訟法第369條第1項前段、第364條、第299
條第1項前段，家庭暴力防治法第2條第2項 ，刑法第2條第1項前
段，第55條、第310條第2項 ，修正前刑法第56條、第41條第1項
前段，罰金罰鍰提高標準條例第1條前段 ，修正前罰金罰鍰提高
標準條例第2條，中華民國96年罪犯減刑條例第2條第1項第3款、
第7條、第9條，判決如主文。
本案經檢察官甲○○到庭執行職務。
中　　華　　民　　國　　96　　年　　8 　　月　　31　　日
            刑事第十庭    審判長法　官　林　照　明
                                法　官　李　平　勳
                                法　官　蔡  名  曜
上列正本證明與原本無異。
不得上訴。
                                書記官　劉　恒  宏
中　　華　　民　　國　　96　　年　　9 　　月　　 4　　日
附錄論罪科刑法條全文：
中華民國刑法第310條
意圖散布於眾，而指摘或傳述足以毀損他人名譽之事者，為誹謗
罪，處1 年以下有期徒刑、拘役或5 百元以下罰金。
散布文字、圖畫犯前項之罪者，處2 年以下有期徒刑、拘役或1
千元以下罰金。
對於所誹謗之事，能證明其為真實者，不罰。但涉於私德而與公
共利益無關者，不在此限。
